ACORDAO-COMPLETO-2436510

ACÓRDÃO 4601/2021 ATA 8/2021 - SEGUNDA CÂMARA

VISTOS, relatados e discutidos estes autos de Recurso de Reconsideração em Tomada de Contas Especial, interposto por Joao Batista Lacerda Cavalcanti contra o Acórdão 1938/2019-TCU-Plenário.
ACORDAM os Ministros do Tribunal de Contas da União, reunidos em Sessão da 2ª Câmara, ante as razões expostas pelo Relator, e com fundamento nos arts. 32, inciso I, e 33 da Lei 8.443/1992, em:
9.1. conhecer do recurso de reconsideração para, no mérito, negarlhe provimento;
9.2. dar ciência ao recorrente e demais interessados a respeito do inteiro teor deste acórdão, informando que esta deliberação, acompanhada do Relatório e do Voto que a fundamentam, está disponível para consulta no endereço www.tcu.gov.br/acordaos, além de esclarecer que, caso requerido, este Tribunal poderá fornecer sem custos as correspondentes cópias impressas.

Recurso de reconsideração interposto por Joao Batista Lacerda Cavalcanti

Segunda Câmara

Prefeitura Municipal de São José de Piranhas - PB.

3. Recorrente: Joao Batista Lacerda Cavalcanti (XXX.859.564-XX).

13.1. Ministros presentes: Bruno Dantas (Presidente), Augusto Nardes, Aroldo Cedraz e Raimundo Carreiro (Relator).
13.2. Ministro-Substituto presente: André Luís de Carvalho.

RAIMUNDO CARREIRO

Ministro Aroldo Cedraz.

Trata-se de Recurso de Reconsideração interposto por João Batista Lacerda Cavalcanti, ex-prefeito do município de São José de Piranhas/PB, contra o Acórdão 1937/2019-TCU-Segunda Câmara (Rel. Min. Aroldo Cedraz) , proferido em apreciação de tomada de contas especial instaurada pelo extinto Ministério do Desenvolvimento Social e Combate à Fome (MDS) em razão da impugnação de despesas no âmbito do Convênio 235/207, voltado a apoiar a construção de cisternas de placa para armazenamento de água de chuva no referido município. Por meio do acórdão recorrido, o Tribunal decidiu, entre outros, julgar irregulares as contas do recorrente, com condenação em débito e aplicação de multas individuais.
2.	Transcrevo, a seguir, a instrução levada a efeito pelo Auditor Federal de Controle Externo - AUFC da Secretaria de Recursos - Serur (peça 111) , verbis:
INTRODUÇÃO 
	Trata-se de recurso de reconsideração interposto por João Batista Lacerda Cavalcanti (peça 81) pelo qual contesta o Acórdão 1.937/2019-TCU-2.ª Câmara (Relator Ministro Aroldo Cedraz) , prolatado na Sessão Ordinária realizada em 19/3/2019 (peça 65) .
2.	A deliberação recorrida apresenta o seguinte teor:
VISTOS, relatados e discutidos estes autos de Tomada de Contas Especial instaurada pelo extinto Ministério do Desenvolvimento Social e Combate à Fome (MDS) em razão da impugnação de despesas no âmbito do Convênio 235/2007, registrado  no Sistema Integrado de Administração Financeira do Governo Federal (Siafi) sob o número 597195 e firmado entre aquela pasta ministerial e o Município de São José de Piranhas/PB, tendo por objeto o "apoio à construção de cisternas de placas para armazenamento de água de chuva no município";
ACORDAM os Ministros do Tribunal de Contas da União, reunidos em sessão da 2ª Câmara, ante as razões expostas pelo Relator, em:
9.1. considerar revéis, para todos os efeitos, o espólio do Sr. José Ferreira de Carvalho e a empresa S.F. Construções e Incorporações Ltda., dando-se prosseguimento ao processo, nos termos do art. 12, § 3º, da Lei 8.443, de 16/7/1992;
9.2. rejeitar as alegações de defesa apresentadas pelo Sr. João Batista Lacerda Cavalcanti e com fundamento nos arts. 1º, inciso I, 16, inciso III, alínea "c", e §§ 1º e 2º, da Lei 8.443/1992, c/c os arts. 19 e 23, inciso III, da mesma Lei e com os arts. 1º, inciso I, 209, inciso III, e §§ 1º e 5º, 210 e 214, inciso III, do Regimento Interno-TCU, julgar irregulares as contas desse responsável, assim como as contas do Sr. José Ferreira de Carvalho e da empresa S. F. Construções e Incorporações Ltda. - EPP, condenando-os, nos montantes abaixo indicados, ao pagamento das importâncias que seguem especificadas, atualizadas monetariamente e acrescidas dos juros de mora desde as respectivas datas até a data do efetivo recolhimento, e fixando-lhes o prazo de 15 (quinze) dias, a contar da notificação deste Acórdão, para que comprovem, perante o Tribunal, o recolhimento das referidas quantias aos cofres do Tesouro Nacional, nos termos do art. 23, inciso III, alínea "a", da Lei 8.443/1992, c/c o art. 214, inciso III, alínea "a", do Regimento Interno-TCU:
9.2.1. responsáveis solidários: espólio de José Ferreira de Carvalho ou seus herdeiros legais, caso tenha havido a partilha de bens, até o limite do valor do patrimônio transferido, e S. F. Construções e Incorporações Ltda. - EPP:
	VALOR ORIGINAL (R$) 
	DATA DA OCORRÊNCIA

	80.000,00
	20/12/2007

9.2.2. responsáveis solidários: João Batista Lacerda Cavalcanti e S. F. Construções e Incorporações Ltda. - EPP:
	VALOR ORIGINAL (R$) 
	DATA DA OCORRÊNCIA

	23.814,00
	23/9/2008

9.3. aplicar ao Sr. João Batista Lacerda Cavalcanti e à empresa S. F. Construções e Incorporações Ltda. - EPP a multa prevista no art. 57 da Lei 8.443/1992 c/c o art. 267 do Regimento Interno desta Corte, no valor individual de R$ 4.500,00 (quatro mil e quinhentos reais) e R$ 20.000,00 (vinte mil reais) respectivamente, com a fixação do prazo de 15 (quinze) dias, a contar da respectiva notificação, para que comprovem, perante o Tribunal (art. 214, inciso III, alínea "a", do Regimento Interno-TCU) , o recolhimento das dívidas aos cofres do Tesouro Nacional, atualizadas monetariamente desde a data deste Acórdão até a do efetivo recolhimento, se forem pagas após o vencimento, na forma da legislação em vigor;
9.4. autorizar, desde logo, nos termos dos arts. 26 e 28, inciso II, da Lei 8.443/1992:
9.4.1. o pagamento das dívidas em até 36 (trinta e seis) parcelas mensais e consecutivas, se solicitado por qualquer dos responsáveis e se o processo não tiver sido remetido para cobrança judicial, fixando-se o vencimento da primeira em 15 (quinze) dias, a contar do recebimento da notificação, e o das demais a cada 30 (trinta) dias, devendo incidir sobre cada uma delas os encargos legais devidos, na forma prevista na legislação em vigor, sem prejuízo ao vencimento antecipado do saldo devedor em caso de não comprovação do recolhimento de qualquer parcela, conforme prevê o art. 217, § 2º, do Regimento Interno deste Tribunal;
9.4.2. a cobrança judicial das dívidas, caso não atendidas as notificações;
9.5. nos termos do art. 16, § 3º, da Lei 8.443/1992, e do art. 209, § 7º, do Regimento Interno-TCU, encaminhar cópia desta deliberação à Procuradoria da República no Estado da Paraíba, para adoção das medidas que entender cabíveis.
9.6. arquivar os presentes autos, com base no art. 169, inciso III, do Regimento Interno/TCU.
HISTÓRICO 
3.	O presente processo cuidou originalmente de Tomada de Contas Especial - TCE instaurada pelo extinto Ministério do Desenvolvimento Social e Combate à Fome - MDS em desfavor do Sr. José Ferreira de Carvalho, ex-prefeito municipal de São José de Piranhas/PB, em razão da ausência de comprovação do atingimento das metas do Convênio 235/2007 (Siafi 597195) . O objeto do ajuste consistiu no apoio à construção de cisternas de placas para o armazenamento de água da chuva. 
4.	O valor do convênio chegou a R$ 107.131,25, sendo R$ 103.461,75 de responsabilidade do MDS e R$ 3.669,50 da contrapartida (peça 2, p. 70) . A vigência compreendeu o período entre 13/12/2007 e 31/5/2009 (peça 2, p. 68-70 e p. 84) .
5.		As contas somente foram apresentadas em 4/1/2010, pelo então prefeito municipal, Sr. Domingos Leite da Silva Neto (peça 11, p. 1-50) . A Nota Técnica 47/2010-Depad/Sesan/MDS, de 9/8/2010, o MDS concluiu pelo não atingimento das metas do convênio (peça 2, p. 160-174) , e o Relatório de TCE 88/2015 atribuiu ao Sr. José Ferreira de Carvalho a responsabilidade pelo débito apurado (peça 2, p. 274-288) .
6.		No âmbito do TCU, de início foi realizada diligência à Secretaria Nacional de Segurança Alimentar e Nutricional do Ministério do Desenvolvimento Social e Combate à Fome a fim de obter cópia da prestação de contas do Convênio 235/2007, bem como de relatórios trimestrais de acompanhamento da execução do ajuste (peças 5-11) . Em seguida, foram promovidas as citações do espólio do Sr. José Ferreira de Carvalho, subscritor do ajuste, do Sr. João Batista Lacerda Cavalcanti e da empresa S. F. Construções e Incorporações Ltda., contratada pelo município convenente para implementar o objeto pactuado com o MDS (peças 16-59) . O Sr. João Batista, ora recorrente, foi citado por haver exercido o cargo de Prefeito Municipal de São José de Piranhas/PB entre 22/8/2008 e 31/12/2008 (vide peça 56, p. 4, item 21) .
7.		A defesa do Sr. João Batista foi analisada, mantendo-se silentes os demais responsáveis. As alegações foram rejeitadas pela unidade técnica instrutora, com a anuência do Ministério Público/TCU e do relator a quo (peças 61-64 e 66-67) , sendo proferido o Acórdão 1.937/2019-TCU-2.ª Câmara. Não conformado com o teor dessa deliberação, o referido responsável interpôs o recurso que se passa a analisar.
EXAME DE ADMISSIBILIDADE
8.	Em exame preliminar de admissibilidade esta secretaria propôs não conhecer o recurso de João Batista Lacerda Cavalcanti (peças 94-96) , por restar intempestivo e não apresentar fatos novos, entendimento que recebeu a anuência do Ministério Público/TCU (peça 98) . Todavia, embora reconhecesse a intempestividade do recurso, o relator a quo, Ministro Raimundo Carreiro, exarou Despacho conhecendo-o, em observância aos princípios da busca pela verdade material e do formalismo moderado, suspendendo os efeitos dos itens 9.2 (exceto primeira parte) , 9.2.2, 9.3, 9.4 e 9.4.2 do Acórdão 1.937/2019-TCU-2.ª Câmara (peça 99) .  
EXAME DE MÉRITO
9.	Delimitação dos recursos
9.1.	Constitui objeto do recurso de João Batista Lacerda Cavalcanti definir se houve nulidade em sua responsabilização.
9.2.	Da nulidade 
9.2.1.	O recorrente argumenta que o Convênio 235/2007 foi firmado por seu antecessor na Prefeitura Municipal de Piranhas/PB, Sr. José Ferreira de Carvalho. Acresce que o alcaide subscritor da avença contratou a S. F. Construções e Incorporações Ltda. - EPP, bem como recebeu, aplicou os recursos e prestou contas ao Ministério do Desenvolvimento Social e Combate à Fome - MDS
9.2.2	Defende que não teve qualquer participação nos atos relativos ao convênio, pois assumiu a prefeitura municipal entre 22/2 e 31/12/2008, sendo que suas contas foram aprovadas por unanimidade pela Câmara Municipal de São José de Piranhas/PB, conforme certidão anexa (peça 81, p. 3) . 
9.2.3.	Acresce que o Ministério Público Estadual arquivou o Inquérito Civil Público IPC n. 508/2014 MPVirtual 007074/2014, por concluir não haver débito ou prática de ato de improbidade em relação ao recorrente.
9.2.4.	 Conclui que a responsabilidade pelo pagamento de alguma dívida cabe apenas ao espólio de José Ferreira de Carvalho, na pessoa da administradora provisória, solidariamente com a S. F. Construções e Incorporações Ltda. - EPP. 
Análise
9.2.5.	O Sr. João Batista foi responsabilizado por haver sido pago o valor de R$ 23.814,00 à empresa S. F. Construções e Incorporações Ltda. - EPP em 23/9/2008, ou seja, quando ocupava o cargo de Prefeito Municipal de São José de Piranhas/PB. 
9.2.6.	As metas do Convênio 235/2007 foram descritas no Plano de Trabalho (peça 2, p. 14) , consistindo na construção de 75 cisternas de placas (Meta 1) , 1 curso de capacitação de pedreiros (Meta 2) , 3 cursos de capacitação em gerenciamento de recursos hídricos (Meta 3) e acompanhamento, monitoramento, comunicação/divulgação do projeto, coordenação técnica e supervisão (Meta 4) . 
9.2.7.	As contas do ajuste foram apresentadas em 4/1/2010 pelo Sr. Domingos Leite da Silva Neto (peça 11, p. 1-50) , sucessor do recorrente a partir de 1.º/1/2009, pois a vigência do convênio expirou em sua gestão e as contas ainda não haviam sido prestadas. Em conjunto com as contas propriamente ditas, foram encaminhados dois relatórios trimestrais de acompanhamento, relativos aos períodos de 22/7 a 21/9/2008 (peça 11, p. 45-50) e 23/9 a 30/12/2008 (peça 10, p. 28-33) . 
9.2.8.	Pela Nota Técnica 47/2010-Depad/Sesan/MDS, de 9/8/2010, o MDS concluiu que as metas do convênio não foram atingidas, devendo as contas serem reprovadas em sua integralidade (peça 2, p. 160-174) , ante as seguintes constatações: 
Meta 1: nas notas de empenho, recibos de pagamento e notas fiscais de serviços constam as expressões "1ª, 2ª e 3ª Medição dos serviços de construção de 75 cisternas na zona rural do município", mostrando-se vagas, sem permitir identificar o que supostamente informam esses documentos. E também foram identificadas incoerências entre as informações contidas nos documentos, como em notas fiscais e notas de empenho 
Meta 2: Não houve qualquer comprovação de sua execução
Meta 3: Não houve qualquer comprovação de sua execução
Meta 4: Não houve qualquer comprovação de sua execução
9.2.9.	Em resumo, não foi possível ao órgão concedente concluir acerca da efetiva execução das metas pactuadas. De fato, observando a documentação que compõe as contas apresentadas, não é possível concluir com mínima segurança sobre o que de fato foi realizado, em vista das parcas e incongruentes informações. 
9.2.10.	Por este quadro de incertezas, o MDS passou a cobrar informações complementares ao Sr. Domingos Leite da Silva Neto, as quais não foram apresentadas, mas, ainda assim, posteriormente, em Despacho de 23/12/2013, o órgão concedente entendeu não recair alguma responsabilidade sobre este prefeito municipal, pois ele "apresentou mesmo que incompleta a prestação de contas do convênio" (peça 2, p. 236, item 8) , cabendo cobrar-lhe tão somente a restituição do saldo em conta, que veio a ser devolvido conforme o valor existente em 15/5/2017 (peça 2, p. 296) .
9.2.11.	Feitas essas considerações, compreende-se que por vezes se mostra difícil estabelecer os limites da responsabilidade de cada gestor por algum dano ao erário constatado, a qual pode advir, por exemplo, da gestão propriamente dos recursos federais disponibilizados, da falta de providências para a continuidade da execução do objeto pactuado, de problemas com a prestação de contas ou, mesmo, da ausência de providências em relação a gestores anteriores a fim de assim resguardar o erário, entre outras motivações possíveis. 
9.2.12.	Ocorre que, a nosso ver, a prestação de contas encaminhada pelo Sr. Domingos Leite se mostra bastante precária, com influência direta na própria instauração da TCE. Ademais, não há registro de justificativas para alguma dificuldade em fazê-lo de modo mais satisfatório. Vale anotar que o Ofício 228/2009-Sesan/MDS, de 7/6/2009, uma das cobranças a este ex-prefeito pela prestação de contas então em atraso, detalhou o teor que idealmente deveria conter cada documento a ser apresentado ao MDS (peça 10, p. 41-43) . 
9.2.13.	Ainda, pelo Ofício 34/2010-DGEP/Sesan/MDS, de 12/2/2010, o órgão alertou ao então prefeito municipal para a necessidade de complementar as contas apresentadas em 4/1/2010, bem como de preencher o Sistema de Informações Gerenciais SIG Cisternas, conforme previsto no termo de convênio (peça 10, p. 50-51) . Porém, o pedido não foi atendido, acarretando a inscrição do município no sistema Siafi como inadimplente, conforme o Motivo 220 - Não apresentação de documentação complementar', sendo este fato comunicado pelo Ofício 05/2010/Depad/Sesan/MDS, de 10/5/2010 (peça 10, p. 69-70) .
9.2.14.	Sobre o ponto traz-se os Acórdãos 7.442/2016-TCU-2.ª Câmara (rel. Min. Bruno Dantas) e 12.533/2019-TCU-2.ª Câmara (rel. Min. Ana Arraes) , nesta ordem, com os seguintes enunciados (fonte: 'Jurisprudência Selecionada'; site TCU) :
A responsabilidade do prefeito sucessor não se restringe ao mero encaminhamento da prestação de contas dos recursos recebidos por seu antecessor. Ao fazê-lo, deve assegurar que a documentação atende às exigências dos normativos que disciplinam a celebração de convênios, incluindo o respectivo termo, sob pena de sujeitar-se à aplicação da Súmula TCU 230.
É regular a conduta do prefeito sucessor que, ante justificativa plausível sobre a impossibilidade de prestar contas dos recursos federais geridos por seu antecessor, comunica o fato ao órgão ou à entidade concedente e lhe solicita a instauração da tomada de contas especial, ainda que, em nome da municipalidade, deixe de ajuizar ação judicial em desfavor daquele, tendo em vista a regra disposta no art. 26-A, § 8º, da Lei 10.522/2002. (grifos acrescidos) 
9.2.15.	De outro turno, é fato que a responsabilidade pelo escorreito emprego dos recursos geridos cabe ordinariamente àquele que efetivamente os geriu, ainda que o ato formal da prestação de contas recaia ordinariamente sobre outro gestor, se considerado o critério da data final para o encaminhamento das contas ao órgão concedente. Nessa linha os enunciados dos Acórdãos 3.576/2019-TCU-2.ª Câmara (rel. Min. Ana Arraes) e 665/2016-TCU-1.ª Câmara (rel. Min. Benjamin Zymler) , nesta ordem (fonte: 'Jurisprudência Selecionada'; site TCU) : 
A obrigação primária de prestar contas dos recursos transferidos ao município recai sobre o prefeito em cuja gestão se enquadra a data prevista para fazê-lo.
Não cabe a atribuição de débito solidário ao prefeito sucessor omisso que, embora obrigado a prestar contas em razão de a vigência do ajuste adentrar o seu mandato, não geriu os recursos do convênio. Nesse caso, cumpre julgar irregulares as contas do prefeito sucessor e aplicar-lhe a multa do art. 58, inciso I, da Lei 8.443/1992.
9.2.16.	Trazendo essas considerações para o caso presente, nota-se que somente com o recebimento do Ofício 0904/2018-TCU/Secex-PB, em 3/7/2018, o recorrente veio a ser chamado a comprovar o regular emprego do valor pago à S. F. Construções e Incorporações Ltda. - EPP (peça 58-59) . Por sua vez, o pagamento que ensejou a responsabilização do Sr. João Batista ocorreu em 23/9/2008, ou seja, quase dez anos antes. 
9.2.17.	A fragilidade da prestação de contas encaminhada pelo Sr. Domingos Leite (peça 11, p. 1-50) não permite obter maiores informações sobre o eventual incremento na execução do Convênio 235/2007 havida durante a gestão do Sr. João Batista à frente da PM de São José do Piranhas/PB. Por sinal, os dois relatórios trimestrais de acompanhamento contidos nos autos abrangem períodos da gestão do recorrente, entre 22/7 e 21/9/2008 (peça 11, p. 45-50) e de 23/9 a 30/12/2008 (peça 10, p. 28-33) , sendo que este último período inicia justamente na data do pagamento originador do débito ora questionado. 
9.2.18.	Assim, informações muito pouco esclarecedoras sobre a execução do convênio são extraídas do primeiro relatório trimestral, verbis: "1. No trimestre concluímos as cisternas do sítio Boqueirãozinho, retornamos à localidade do sítio Braga para conclusão das cisternas daquela localidade. Tendo em vista que nesta mesma área 11 cisternas já estão finalizadas e com placas" e "4. No período de julho a setembro foram comprados material para 17 (dezessete) cisternas" (peça 11, p. 39 e 46) . E o mesmo se percebe quanto ao relatório do período entre 23/9 e 30/12/2008: "1. No período de setembro a dezembro permanece a mesma informação do trimestre anterior, configurando 24 cisternas concluídas e 11 finalizada, sendo que as demais estão todas em andamento" e "4. No período de setembro a dezembro foram comprados material para 17 (dezessete) cisternas" (peça 10, p. 29 e 31) . 
9.2.19.	O Coordenador Municipal do Programa SIG Cisternas assinou ambos os relatórios trimestrais, mas não há a sua identificação. Por sua vez, comparando a assinatura no cheque pelo qual foi paga a importância de R$ 23.841,00 (peça 11, p. 35) - valor original do débito imputado ao recorrente - com a assinatura do Sr. João Batista Lacerda Cavalcanti no AR do Ofício 0904/2018-TCU/Secex-PB (peça 59) , não se afigura possível afirmar que aquela primeira também foi feita pelo ora recorrente.  
9.2.20.	Em resumo, a par a fragilidade das alegações de defesa do Sr. João Batista (peça 60) , bem como do recurso em exame, o longo período entre a ocorrência do fato gerador do dano que lhe foi atribuído e a sua citação, o conjunto das demais circunstâncias que se extraem dos autos, acima expostas, além de haver ficado pouco tempo no cargo e o débito original não ser de grande monta, torna plausível o provimento do recurso. A esse respeito vejam-se os enunciados, respectivamente, dos Acórdãos 3.879/2017-TCU-1.ª Câmara (rel. Min. Subs. Augusto Sherman) e 9.592/2015-TCU-2.ª Câmara (rel. Min. Marcos Bemquerer) , em 'Jurisprudência Selecionada', site/TCU:
O eventual impedimento à plenitude do exercício de defesa, ou mesmo dificuldade na sua realização em razão do transcurso de grande lapso temporal entre os fatos e a citação de responsável deve, em regra, ser objeto de prova, cabendo à parte esse ônus. Todavia, a análise das circunstâncias do caso concreto pode conduzir o julgador a conclusão distinta, no sentido de que o transcurso de tal prazo possa inviabilizar a defesa.
O longo transcurso de tempo entre a ocorrência do fato gerador e a primeira notificação ao responsável compromete sobremaneira o exercício da ampla defesa, do contraditório, da garantia da produção de provas e do devido processo legal, cabendo o arquivamento dos autos.

9.2.21.	Considerando que resta alcançada a fase recursal, ou seja, já houve o julgamento do mérito das contas do recorrente, não há que falar em arquivamento da TCE, com fulcro no artigo 212 da Lei 8.443/1992. Outrossim, cabe o provimento do recurso, para julgar regulares as contas do recorrente. Ademais, em vista de se levar em conta, para tal proposta, um pressuposto que diz respeito tão somente ao próprio recorrente, não cabe estendê-la aos demais responsabilizados pelo Acórdão 1.937/2019-TCU-2.ª Câmara. 
9.2.22.	Em relação ao arquivamento de um inquérito civil pelo ministério público estadual e o julgamento de contas pela Câmara Municipal de São José de Piranhas/PB, esses pontos foram suficientemente analisados no voto condutor do aresto agora combatido (peça 66, itens 5 e 6) . Em resumo, entendeu-se que a apreciação de contas por vereadores não vincula o TCU, conforme jurisprudência que considera o princípio da independência das instâncias, além do fato da jurisdição do tribunal, abrangendo os recursos federais, outorgada pela Constituição Federal. E o inquérito civil em questão sequer disse respeito ao Convênio 235/2007, mas, à remessa de acórdão do TCE/PB ao Parquet para execução de débito em ação de improbidade, conforme documentação à peça 60, p.5-8 dos autos.
CONCLUSÃO
10.	Das análises anteriores, conclui-se que não houve nulidade na responsabilização do recorrente, entretanto, o longo transcurso de tempo entre o fato gerador do débito que lhe foi atribuído, a ausência de notificação na fase interna da TCE, e a sua citação apenas na fase externa ensejam o provimento do recurso. 
DA PROPOSTA DE ENCAMINHAMENTO
11.	Ante o exposto, submete-se à consideração superior a presente análise do recurso de reconsideração interposto por João Batista Lacerda Cavalcanti contra o Acórdão 1.937/2019-TCU-2.ª Câmara propondo-se, com fundamento nos artigos 32, I e 33, da Lei 8.443/1992, e artigo 285, do RI/TCU:
a) conhecer do recurso e, no mérito, dar-lhe provimento, a fim de desconsiderar o débito objeto do subitem 9.2.2 do acórdão recorrido, somente em relação ao recorrente e, em consequência, a multa personalíssima objeto do item 9.3 do aresto;
c) dar conhecimento da decisão que vier a ser proferida ao recorrente e aos demais interessados.
3.	Divergindo do exame realizado pelo AUFC, o Diretor da Serur, manifestou-se nos seguintes termos:
O presente recurso de reconsideração foi interposto por João Batista Lacerda Cavalcanti (peça 81) contra o Acórdão 1.937/2019-TCU-2.ª Câmara (peça 65) .
2.	Na instrução precedente, concluiu-se que, apesar de não ter havido nulidade na responsabilização do recorrente, o longo transcurso de tempo entre o fato gerador do débito e a citação do responsável ensejam o provimento deste apelo. Reforçaria esse encaminhamento a ausência de notificação do mesmo na fase interna da TCE.
3.	Com as devidas vênias, apresenta-se manifestação divergente neste despacho, pelos motivos que se passa a expor.
4.	Na instrução precedente, foi registrada seguinte informação: 
9.2.19.	O Coordenador Municipal do Programa SIG Cisternas assinou ambos os relatórios trimestrais, mas não há a sua identificação. Por sua vez, comparando a assinatura no cheque pelo qual foi paga a importância de R$ 23.841,00 (peça 11, p. 35) - valor original do débito imputado ao recorrente - com a assinatura do Sr. João Batista Lacerda Cavalcanti  no AR do Ofício 0904/2018-TCU/Secex-PB (peça 59) , não se afigura possível afirmar que aquela primeira também foi feita pelo ora recorrente.  
5.	A despeito da mencionada divergência das assinaturas, não se pode olvidar que o cheque foi compensado na gestão do recorrente (peça 11, p.7) . Consequentemente, este deveria trazer alguma informação sobre emissão dessa ordem de pagamento referente à conta da prefeitura, ou seja, alguma justificativa ou documento para explicar a aplicação da parcela de R$ 23.814,00 dentro de seu mandato.
6.	Como dito, a proposta de provimento do recurso funda-se no longo lapso entre a ocorrência do fato gerador do dano e a citação do responsável, "além do conjunto das demais circunstâncias que se extraem dos autos". 
7.	Contudo, cumpre ressaltar que o próprio auditor-instrutor reconhece a fragilidade das razões recursais do Sr. João Batista Lacerda Cavalcanti. 
8.	Além disso, verifica-se na jurisprudência do TCU que a citação seródia não resulta automaticamente em ofensa aos princípios do contraditório e da ampla defesa, sendo necessário que se indique claramente de que modo se verificou obstáculo ou dificuldade concreta em prejuízo à defesa. Observe-se precedentes da jurisprudência selecionada deste Tribunal:
O mero transcurso de tempo não acarreta, toda e qualquer situação, prejuízo à ampla defesa ou à constituição do contraditório, devendo a configuração de tal prejuízo ser analisada em cada caso concreto, sob pena de violar-se a regra da imprescritibilidade das ações de cobrança de dano ao erário. (Acórdão 3457/2017-TCU-Segunda Câmara | Relator: MARCOS BEMQUERER) 
O prejuízo à ampla defesa e ao contraditório decorrente da citação tardia deve ser efetivamente demonstrado pelo responsável com a indicação do obstáculo ou da dificuldade concreta que implicou prejuízo à defesa, não sendo suficiente a mera alegação. (Acórdão 1244/2020-TCU-Primeira Câmara | Relator: BRUNO DANTAS; Acórdão 1304/2018-TCU-Primeira Câmara | Relator: BRUNO DANTAS; Acórdão 6990/2014-TCU-Primeira Câmara | Relator: WALTON ALENCAR RODRIGUES
9.	Dessa forma, propõe-se o não provimento do presente recurso. 
4.	O Secretário da Serur, manifestando concordância com a proposta do Diretor, assim se posicionou:
Trata-se de Tomada de Contas Especial (TCE) instaurada pelo Ministério do Desenvolvimento Social e Combate à Fome (MDS) em desfavor de José Ferreira de Carvalho (falecido) , ex-prefeito municipal de São José de Piranhas/PB, em razão da impugnação de despesas no âmbito do Convênio 235/2007 (Siafi 597195) , tendo por objeto a construção de cisternas de placas para armazenamento de água de chuva no município. 
2. Ao longo da instrução processual, identificaram-se outros dois responsáveis solidários pelo dano, quais sejam, a empresa S. F. Construções e Incorporações Ltda. - EPP, beneficiária dos pagamentos realizados com recursos do Convênio 235/2007, e o ex-prefeito João Batista Lacerda Cavalcanti (gestão de 22/2 a 31/12/2008) , responsável pelo último pagamento à contratada (R$ 23.814,00) .
3. Conforme se extrai do Acórdão 1937/2019-TCU-Segunda Câmara, constatada a execução parcial do objeto e a não comprovação da regular aplicação dos recursos federais repassados, o Tribunal julgou irregulares as contas dos responsáveis, imputou-lhes débitos e aplicou-lhes a multa do art. 57 da Lei 8.443/1992. 
4. Examina-se, nesta fase processual, recurso de reconsideração interposto pelo ex-prefeito João Batista Lacerda Cavalcanti. Anuo às conclusões do Titular da 4ª DT fundamentadas na jurisprudência do Tribunal no sentido de que, embora transcorrido longo transcurso de tempo entre a data final para a prestação de contas (30/7/2009) e a citação (3/7/2018) , o recorrente não logra demonstrar efetivo prejuízo à ampla defesa. Para mais, a execução parcial do objeto cuida de fato incontroverso nos autos, e o ex-prefeito não poderia ter repassado o valor final dos recursos (R$ 23.814,00) à empresa contratada sem que se certificasse da instalação integral das 75 cisternas previstas no plano de trabalho.
5. De toda forma, a prescrição exsurge como questão complementar de mérito a ser enfrentada, em razão do recente julgamento pelo Supremo Tribunal Federal, STF (RE 636.886, tema 899 da repercussão geral) . Os significativos impactos desse julgamento foram objeto de análise por esta Serur nos autos do TC-Processo 027.624-2018-8, conforme cópia do exame e do pronunciamento à peça 110, em que foram fundamentadas as seguintes premissas para efeito de exame:
a) pela jurisprudência até então vigente, a pretensão punitiva exercida pelo Tribunal de Contas estava sujeita à prescrição, regida pelos critérios fixados no Acórdão 1441/2016-TCU-Plenário. Quanto ao débito, a ação de ressarcimento era considerada imprescritível, por expressa previsão do art. 37, § 5º, da Constituição Federal. No entanto, ao julgar o RE 636.886, o STF conferiu nova interpretação a esse dispositivo, fixando a tese de que "é prescritível a pretensão de ressarcimento ao erário fundada em decisão de Tribunal de Contas"; 
b) embora o RE 636.886 tenha por objeto a execução de acórdão condenatório proferido pelo TCU, a interpretação conferida pelo STF ao art. 37, § 5º, da Constituição, afeta a ação de ressarcimento como um todo, abrangendo não só a execução, mas também a pretensão condenatória. E, ao contrário da decisão proferida no julgamento do tema 897 (RE 852.475) , no tema 899, relativo à atuação do Tribunal de Contas, a conclusão de que a pretensão de ressarcimento é prescritível foi estabelecida de forma categórica, sem ressalvar as condutas dolosas; 
c) as pretensões punitiva e de ressarcimento devem observar o mesmo regime na atividade de controle externo, dado o objetivo comum da prescrição, de fixar prazo para o Tribunal de Contas agir, buscando caracterizar o ilícito, identificar seu autor, dimensionar as consequências da conduta (em especial, a quantificação do dano) e impor as consequências legais, independentemente do fato de tais consequências terem natureza punitiva ou ressarcitória; 
d) o Código Civil (CC) e a Lei 9.873/1999 constituem as duas alternativas que, de forma mais consistente, polarizam os debates acerca do regime de prescrição a ser observado no processo de controle externo. Não obstante a relevância dos fundamentos utilizados no Acórdão 1441/2016-TCU-Plenário, favoráveis à aplicação do Código Civil, a Lei 9.873/1999 adota balizas usuais no âmbito do direito público, prevê causas de interrupção em tudo compatíveis com o processo de controle externo e já vem sendo utilizada pelo STF para limitar o exercício da pretensão punitiva pelo TCU, em decisões posteriores ao Acórdão 1441/2016-TCU-Plenário. Assim, até que sobrevenha norma específica, entende-se que a prescrição das medidas de ressarcimento a cargo do tribunal de contas deve observar o regime Lei 9.873/1999; 
e) considerando, porém, que o acórdão proferido no RE 636.886 ainda está sujeito à oposição de embargos declaratórios, não é recomendável reconhecer a prescrição desde logo, ante a possibilidade de esclarecimento da decisão em sentido diverso do ora defendido (como, por exemplo, no que se refere aos atos dolosos) ou mesmo a modulação de seus efeitos, para preservar as ações de controle instauradas com base no entendimento jurisprudencial até então vigente; 
f) assim, nos casos em que a prescrição não tenha ocorrido por nenhum dos dois regimes (Código Civil ou Lei 9.873/1999) , o desfecho do processo não se alterará, qualquer que seja a premissa adotada (imprescritibilidade, prescritibilidade pelo Código Civil ou pela Lei 9.873/1999) , viabilizando-se o imediato julgamento. Já nas situações em que a pretensão de ressarcimento esteja prescrita por algum dos dois regimes, ou por ambos, é recomendável que o julgamento do processo seja sobrestado, até ulterior deliberação do Tribunal. 
6. As manifestações da Serur juntadas à peça 110 foram elaboradas quando ainda não estava disponibilizado o inteiro teor do acórdão do RE 636.886. Em nova análise após a publicação da decisão (DJe de 24/6/2020) , inclusive mediante o cotejo com os demais votos proferidos no julgamento, conclui-se pela subsistência das premissas indicadas acima, cabendo destacar dois aspectos relevantes.
7. O primeiro diz respeito à ressalva aos atos dolosos de improbidade. Observa-se que tanto na manifestação do TCU, como amicus curiae (peça 35 do RE 636.886) , como na manifestação do Ministério Público Federal na condição de fiscal da ordem jurídica (peça 38) , o tema 897 foi invocado com o fim de preservar a atuação dos tribunais de contas no caso de prejuízos causados dolosamente, mediante condutas típicas de improbidade administrativa. Todavia, o pedido não foi acolhido. No ponto, não houve divergência quanto ao entendimento do relator, de que "as razões que levaram a maioria da Corte a estabelecer excepcional hipótese de imprescritibilidade, no tema 897, não estão presentes em relação as decisões do Tribunal de Contas que resultem imputação de débito ou multa".
8. O segundo aspecto diz respeito à não incidência do Código Civil no regime de prescrição do ressarcimento. Nos votos em que a questão do prazo prescricional foi abordada, a referência foi sempre ao prazo quinquenal, usualmente adotado pelas normas de direito público.
9. Com essas explicações adicionais, passa-se à análise da prescrição no caso em exame, considerando-se as premissas indicadas anteriormente. No que concerne aos critérios do Acórdão 1441/2016-TCU-Plenário, a prescrição da pretensão punitiva e do débito subordinam-se ao prazo geral de dez anos (CC, art. 205) , contado a partir da data da ocorrência do fato e interrompido pelo ato que ordenar a citação, a audiência ou a oitiva da parte. 
10. José Ferreira de Carvalho, João Batista Lacerda Cavalcanti e S. F. Construções e Incorporações Ltda. - EPP são devedores solidários em razão da inexecução parcial do objeto e a integralidade dos pagamentos realizados. Considero como termo inicial para a contagem do prazo prescricional a data final para a prestação de contas do convênio, momento em que a obrigação de reparação do dano à Administração se tornou exigível (30/7/2009, peça 2, pp. 68-70 e p. 84) . O ato ordenatório da citação interrompe a fruição do prazo para os recorrentes e data de 25/5/2017 (peça 15) . 
11. A par das considerações, não verifico a incidência do prazo decenal previsto no art. 205 do CC entre a data do fato gerador da obrigação de indenizar e do ato ordenatório. Além disso, não observo a incidência do prazo decenal entre as citações e o acórdão condenatório (Acórdão 1937/2019-TCU-Segunda Câmara, de 19/3/2019) . Desse modo, não há que se cogitar da prescrição da pretensão punitiva ou ressarcitória sob a égide do paradigmático Acórdão 1441/2016-TCU-Plenário. 
12. Sob a luz da Lei 9.873/1999, considera-se o prazo geral de cinco anos contado da data da prática do ato ou do dia em que tiver cessado infração de caráter permanente ou continuado. Conforme mencionado, na hipótese em exame, considera-se como termo inicial a data final (30/7/2009) para a prestação de contas (peça 2, pp. 68-70 e p. 84) . 
13. Ainda, a Lei 9.873/1999 prevê como causas interruptivas: I - notificação ou citação do indiciado ou acusado, inclusive por meio de edital; II - qualquer ato inequívoco, que importe apuração do fato; III - decisão condenatória recorrível; IV - qualquer ato inequívoco que importe em manifestação expressa de tentativa de solução conciliatória no âmbito interno da administração pública federal.      
14. Cabe destacar, por oportuno, que, em se tratando de devedores solidários, a interrupção da prescrição alcança a todos indistintamente. Incide, nesse caso, regra própria da teoria geral das obrigações, segundo a qual "a interrupção efetuada contra o devedor solidário envolve os demais" (art. 204, § 1º, do Código Civil) . 
15. Desta feita, traço breve histórico dos atos de fiscalização, apuração, julgamento ou de cunho processual que interromperam a prescrição:
a) em 4/1/2010, por intermédio do Ofício 6/2010, o prefeito sucessor encaminhou a prestação de contas do ajuste (peça 2, p. 122) ; 
b) em 23/2/2010, o Ministério do Desenvolvimento Social (MDS) remeteu à prefeitura o Ofício 34/2010 - DGIP/SESAN/MDS, em que informou a incompletude dos documentos integrantes da prestação de contas (peça 2, pp. 126 e 130) ; 
c) em 9/8/2010, por meio da Nota Técnica 47/2010-DEPAD/SESAN/MDS, o Ministério reprovou as contas relativas ao ajuste (peça 2, pp. 160-174) ; 
d) em 23/8/2010, o MDS solicitou ao município a devolução dos recursos, conforme Ofício 599/2010 - CGEOF/SESAN/MDS (peça 2, pp. 176-182) ;
e) em 12/4/2011, o Ofício 149/2011 - SESAN/MDS reiterou a necessidade de devolução dos recursos (peça 2, pp. 184-188) ;
f) em 16/2/2012, novamente, o MDS ressaltou a necessária devolução dos recursos, conforme ofícios anteriores (peça 2, pp. 190-194) ; 
g) em 8/4/2014, por meio do Ofício 379/2014 - GABIN/SESAN/MDS, o Ministério repisou a devolução dos recursos (peça 2, pp. 240-246) e por intermédio do Ofício 380/2014 - GABIN/SESAN/MDS notificou o ex-prefeito José Ferreira de Carvalho do resultado da avaliação da prestação das contas (peça 2, pp. 248-252) ;
h) em 3/7/2015, a pedido do prefeito Domingos Leite da Silva Neto, o MDS encaminhou cópia do processo de prestação de contas, conforme Ofício 508/2015 - GABIN/SESAN/MDS (peça 2, pp. 260) ; 
i) em 4/9/2015, o MDS elaborou o Relatório do Tomador de Contas Especial - Relatório de TCE 88/2015 e concluiu pela reprovação das contas (peça 2, pp. 274-288) ;
j) em 21/10/2015, a Controladoria Geral da União elaborou o Relatório de Auditoria 2174/2015 e emitiu o Certificado de Auditoria 2174/2015 pela irregularidade das contas (peças 2, pp. 294-298) ;
k) em 24/12/2015, a Ministra Tereza Campello atestou ciência da irregularidade das contas (peça 2, p. 304) ;
l) em 14/3/2017, em instrução preliminar, a Secex/PB promoveu diligência ao MDS em que requereu cópia da prestação de contas do Convênio 235/2007 (Siafi 597195) , celebrado com a Prefeitura Municipal de São José de Piranhas -PB, bem como dos relatórios trimestrais de acompanhamento da execução do ajuste (peça 3) ; 
m) em 25/5/2017, coligidas as informações, a unidade técnica propôs a citação do ex-prefeito José Ferreira de Carvalho e da empresa SF Construções e Incorporações Ltda. (peça 14) ; 
n) em 21/11/2017, a unidade técnica publicou edital por meio do qual realizou a citação da empresa SF Construções e Incorporações (peça 45) ;
o) em 3/4/2018, a Secex/PB procedeu à citação de José Ferreira de Carvalho por edital (peça 53) ; 
p) em 19/6/2018, em instrução complementar, a Secex/PB constatou que o responsável pelo último pagamento à empresa foi o ex-prefeito João Batista Lacerda Cavalcanti (gestão de 22/2 a 31/12/2008) , no valor de R$ 23.814,00 (peça 56) ; 
o) em 3/7/2018, complementarmente, a unidade técnica promoveu a citação do ex-prefeito João Batista Lacerda Cavalcanti (peças 58 e 59) ;
p) em 14/9/2018, a Secex/PB se pronunciou quanto à irregularidade das contas e necessidade de ressarcimento ao erário (peças 61 a 63) ; 
q) em 29/11/2018, o Ministério Público concedeu parecer sobre a irregularidade das contas (peça 64) ; e
r) em 19/3/2019, o Tribunal proferiu decisão condenatória recorrível, conforme se extrai do Acórdão 1937/2019-TCU-Segunda Câmara (peças 65 a 67) .
16. Com fundamento na Lei 9.873/1999, observo que o prazo geral da prescrição de cinco anos não fruiu desde o início da apuração dos fatos tratados na presente TCE para as pretensões punitiva e ressarcitória. Demais disso, nos termos do art. 1º, § 1º, da Lei 9.873/1999, também não se operou a prescrição intercorrente, pois o processo não se deteve paralisado por mais de três anos aguardando julgamento ou despacho.
17. Enfim, como não há prescrição aplicável ao caso, tampouco há óbices ao julgamento do recurso de reconsideração interposto por João Batista Lacerda Cavalcanti, com fundamento no art. 32, inciso I, e 33, da Lei 8.443/1992, reitero minha concordância com a proposta do Diretor da Subunidade no sentido de conhecer do recurso para que lhe seja negado provimento.
5.	O Ministério Público junto ao TCU, mediante Parecer à peça 114, manifestou-se de acordo com a proposta formulada pelo Diretor da Serur (peça 112) , corroborada pelo titular da unidade técnica (peça 113) .
	É o Relatório.

não há.

Subprocurador-Geral Lucas Rocha Furtado.

TOMADA DE CONTAS ESPECIAL. FUNASA. CONVÊNIO. NÃO COMPROVAÇÃO DA BOA E REGULAR APLICAÇÃO DE RECURSOS PÚBLICOS FEDERAIS. CONTAS IRREGULARES. DÉBITO SOLIDÁRIO. MULTA. RECURSO DE RECONSIDERAÇÃO. ARGUMENTOS INSUFICIENTES PARA INFIRMAR A DECISÃO RECORRIDA. CONHECIMENTO. NÃO PROVIMENTO.

TOMADA DE CONTAS ESPECIAL (TCE)

Secretaria de Recursos (Serur).

Registro, inicialmente, que atuo nos presentes autos por força de sorteio, conforme termo juntado à peça 97.
2.	Em exame Recurso de Reconsideração interposto por João Batista Lacerda Cavalcanti contra o Acórdão 1937/2019-TCU-Segunda Câmara (Relator Ministro Aroldo Cedraz) , proferido em apreciação de tomada de contas especial instaurada pelo extinto Ministério do Desenvolvimento Social e Combate à Fome (MDS) em razão da impugnação de despesas no âmbito do Convênio 235/207, voltado a apoiar a construção de cisternas de placa para armazenamento de água de chuva no município de São José de Piranhas/PB.
3.	A tomada de contas especial foi instaurada pelo MDS originalmente em desfavor do Sr. José Ferreira Carvalho (falecido) , ex-prefeito municipal de São José de Piranhas/PB. Após a realização de diligências, a unidade técnica do TCU identificou outros responsáveis, tendo promovido as citações do espólio do Sr. José Ferreira Carvalho (ex-prefeito, subscritor do ajuste) , do Sr. João Batista Lacerda Cavalcanti (ex-prefeito sucessor, gestão de 22/2 a 31/12/2008) e da empresa S. F. Construções e Incorporações Ltda., contratada para a implementar o objeto pactuado pelo município com o MDS. O Sr. João Batista, ora recorrente, foi o responsável pelo último pagamento à contratada, no valor de R$ 23.814,00, em 23/9/2008.
4.	Em apreciação do processo, o Tribunal, por meio do Acórdão 1937/2019-TCU-Segunda Câmara, decidiu, no essencial:
 (...) 
9.2. rejeitar as alegações de defesa apresentadas pelo Sr. João Batista Lacerda Cavalcanti e (...) julgar irregulares as contas desse responsável, assim como as contas do Sr. José Ferreira de Carvalho e da empresa S. F. Construções e Incorporações Ltda. - EPP, condenando-os, nos montantes abaixo indicados, ao pagamento das importâncias que seguem especificadas, (...) :
9.2.1. responsáveis solidários: espólio de José Ferreira de Carvalho ou seus herdeiros legais, caso tenha havido a partilha de bens, até o limite do valor do patrimônio transferido, e S. F. Construções e Incorporações Ltda. - EPP:
	VALOR ORIGINAL (R$) 
	DATA DA OCORRÊNCIA

	80.000,00
	20/12/2007

9.2.2. responsáveis solidários: João Batista Lacerda Cavalcanti e S. F. Construções e Incorporações Ltda. - EPP:
	VALOR ORIGINAL (R$) 
	DATA DA OCORRÊNCIA

	23.814,00
	23/9/2008

9.3. aplicar ao Sr. João Batista Lacerda Cavalcanti e à empresa S. F. Construções e Incorporações Ltda. - EPP a multa prevista no art. 57 da Lei 8.443/1992 c/c o art. 267 do Regimento Interno desta Corte, no valor individual de R$ 4.500,00 (quatro mil e quinhentos reais) e R$ 20.000,00 (vinte mil reais) respectivamente, (...) ;
5.	Irresignado, o Sr. João Batista Lacerda Cavalcanti interpôs recurso de reconsideração contra o acórdão condenatório, tendo alegado, em síntese, a nulidade do processo em razão de não ter assinado o convênio e nem ter praticado qualquer ato referente ao ajustes, cuja responsabilidade recairia sobre o prefeito antecessor. Para corroborar sua alegação, argumentou que sua gestão se deu de 22/2/2008 a 31/12/2008, período que as contas teriam sido aprovadas pela Câmara Municipal, bem como que o Ministério Público Estadual teria arquivado o Inquérito Civil Público 508/2014, certificando a inexistência de débito ou ato de improbidade administrativa em seu nome.
6.	Em exame dos argumentos recursais, o Auditor Federal de Controle Externo (AUFC) da Secretaria de Recursos - Serur (peça 111) , concluiu por não ter havido nulidade na responsabilização do recorrente. Não obstante, pugnou pelo provimento do recurso, em razão do "longo transcurso de tempo entre o fato gerador do débito que lhe foi atribuído, a ausência de notificação na fase interna da TCE, e a sua citação do responsável na fase externa". Nesse sentido, propôs o conhecimento do recurso, e, no mérito, seu provimento, "a fim de desconsiderar o débito objeto do subitem 9.2.2 do acórdão recorrido, somente em relação ao recorrente e, em consequência, a multa personalíssima objeto do item 9.3. do aresto".
7.	Divergindo da proposta do AUFC, o Diretor da Serur (peça 112) , registrou que o pagamento impugnado no valor de R$ 23.841,00 foi realizado no curso da gestão do Sr. João Batista, não tendo sido trazida ao processo qualquer informação para justificar a emissão dessa ordem de pagamento à conta da prefeitura dentro do mandato do recorrente. Além disso, ponderou que a citação tardia não resulta automaticamente em ofensa aos princípios do contraditório e da ampla defesa, sendo necessário que se indique claramente de que modo se verificou obstáculo ou dificuldade concreta em prejuízo à defesa. Nesse sentido, posicionou-se pelo não provimento do recurso.
8.	O Secretário da Serur (peça 113) , agregando detida análise em que concluiu pela ausência de prescrição aplicável ao caso, sob suas principais vertentes, manifestou concordância com a proposta do Diretor da unidade.
9.	O Ministério Público junto ao TCU - MPTCU (peça 114) anuiu à proposta do corpo dirigente da Serur (peças 112 e 113) .
10.	Preliminarmente, ratifico o teor do despacho que proferi nos autos (peça 99) , no sentido de que o presente recurso preenche os requisitos de admissibilidade estabelecidos no art. 33 da Lei 8.443/1992, razão pela qual pode ser conhecido.
11.	Declaro desde já minha anuência ao encaminhamento proposto pelo Diretor e pelo Secretário da Serur (peças 112 e 113) e acolhido no Parecer do MPTCU (peça 114) , cujos fundamentos adoto como razões de decidir, sem prejuízo de breves comentários.
12.	Conforme bem registrado pelo dirigente da Serur, a execução parcial do objeto do convênio restou suficientemente demonstrada nos autos, de modo que o ex-prefeito, ora recorrente, não poderia ter repassado o valor final dos recursos (R$ 23.814,00) à empresa contratada sem que se certificasse da instalação integral das 75 cisternas previstas no plano de trabalho.
13.	Ademais, o recorrente não logrou demonstrar a existência de obstáculo ou dificuldade concreta, a justificar prejuízo à ampla defesa e ao contraditório (precedentes jurisprudenciais: Acórdão 3457/2017-TCU-Segunda Câmara, Rel. Min. Marcos Bemquerer; Acórdão 1304/2018-TCU-Primeira Câmara, Rel. Min. Bruno Dantas; Acórdão 6990/2014-TCU-Primeira Câmara, Rel. Min. Walton Alencar Rodrigues) .
14.	Desse modo, afastados os argumentos de nulidade na responsabilização do recorrente e demonstrada a inocorrência de prescrição no caso concreto, cabe o não provimento do recurso.
15.	Ante o exposto, VOTO por que este Colegiado adote a proposta de Acórdão que ora submeto à deliberação.
TCU, Sala das Sessões Ministro Luciano Brandão Alves de Souza, em 23 de março de 2021.
RAIMUNDO CARREIRO 
Relator